【裁判字號】    92,台上,1411
【裁判日期】    920630
【裁判案由】    所有權移轉登記等
【裁判全文】
最高法院民事判決                              九十二年度台上字第一四一一號
    上  訴  人  辛○○
                己○○
                庚○○
                壬○○
    共      同
    訴訟代理人  朱昌碩律師
    被上訴人    甲  ○
                ︵即陳甲○︶
                乙○○
                戊○○
                丁○○
                丙○○
    共      同
    訴訟代理人  宗淑媛律師
右當事人間請求所有權移轉登記等事件，上訴人對於中華民國九十一年四月二十三日
台灣高等法院第二審更審判決︵八十九年度上更(五)字第三一○號︶，提起上訴，本院
判決如左：
    主  文
原判決廢棄，發回台灣高等法院。
    理  由
本件被上訴人主張：被上訴人甲○與訴外人林萬、林笑係兄妹，於民國四十年間集資
合買如原判決附表︵下稱附表︶一、二所示十二筆土地，為便於管理，信託登記在林
笑名下。迨至五十八年間，林笑將其共有權利讓與甲○、林萬，因地目問題，無法辦
理過戶手續，乃再信託登記在林笑名下。七十年十月五日林笑死亡，信託關係終了。
林萬亦於七十二年三月四日死亡，其遺產由被上訴人乙○○、戊○○、丁○○、丙○
○四人繼承。詎林笑之繼承人即上訴人辛○○、己○○、庚○○、壬○○，明知前開
土地為伊所共有，竟於八十年四月九日辦妥繼承登記，每人應有部分各為四分之一。
辛○○、己○○兩人並於八十年四月二十四日，將附表二所示八筆土地應有部分各四
分之一，設定本金最高限額新台幣︵下同︶一千九百萬元抵押權予第一審共同被告中
國唯一製衣廠股份有限公司︵下稱中國唯一公司︶；庚○○、壬○○兩人則於同日分
別將其繼承所得之系爭土地應有部分各四分之一，贈與辛○○、己○○，辛○○、己
○○旋於同年六月八日，將受贈而來如附表二所示八筆土地應有部分，設定本金最高
限額一千九百萬元之抵押權於中國唯一公司。辛○○、己○○並於八十年四月二十九
日、同年六月八日以買賣為原因，先後將繼承所得及受贈所得如附表二所示八筆土地
，辦理所有權移轉登記於中國唯一公司。辛○○、己○○、庚○○、壬○○所為贈與
、買賣及抵押權設定行為，侵害伊信託物返還請求權，因伊已協議分割，由甲○分得
二分之一，乙○○、戊○○、丁○○、丙○○各分得八分之一。爰依民法第二百四十
四條所定之撤銷權及信託物返還請求權，求為：(一)撤銷辛○○、己○○、庚○○、壬
○○間就系爭土地所為之贈與行為，命辛○○、己○○塗銷贈與移轉登記；(二)撤銷辛
○○、己○○與中國唯一公司間就附表二所示八筆土地所為之最高限額抵押權設定行
為及買賣行為，命中國唯一公司塗銷該抵押權設定登記及買賣所有權移轉登記；(三)命
辛○○、己○○、庚○○、壬○○將附表一、二所示土地應有部分各四分之一，分別
移轉登記於甲○各八分之一、乙○○、戊○○、丁○○、丙○○各三十二分之一之判
決︹按：附表一所示五結鄉○○段一三八六號土地部分已判決被上訴人勝訴；另被上
訴人請求撤銷上訴人間就附表二所示八筆土地所為贈與行為，命辛○○、己○○塗銷
贈與移轉登記，撤銷辛○○、己○○與中國唯一公司就附表二所示八筆土地所為之最
高限額抵押權設定登記行為及買賣行為，並命中國唯一公司塗銷該抵押權設定登記及
買賣所有權移轉登記，及命上訴人將附表二所示八筆土地辦理移轉登記部分，亦經判
決被上訴人敗訴，均已確定在案。除確定部分外，關於被上訴人請求命上訴人將附表
一所示編號1.2.4.號三筆土地︵下稱系爭三筆土地︶應有部分各四分之一以贈與為原
因所為所有權移轉登記塗銷後，移轉登記為甲○八分之一，戊○○、丁○○、丙○○
、乙○○各三十二分之一，嗣於原審變更為所有權應有部分四分之一移轉登記塗銷後
，移轉登記為被上訴人所有）。
上訴人則以：林笑為助產士，收入豐厚，其獨資購買系爭土地，與甲○、林萬之間無
信託關係存在，林笑亦未將該土地之權利讓與林萬或甲○，伊為林笑之合法繼承人，
有權處分土地，縱被上訴人請求權存在，自五十八年間算至其起訴時，亦已罹於十五
年時效等語，資為抗辯。
原審維持第一審所為撤銷上訴人間就系爭三筆土地所為贈與行為，命辛○○、己○○
塗銷贈與移轉登記之判決，並依被上訴人所為﹁減縮應受判決事項之聲明﹂，命上訴
人於塗銷系爭土地贈與移轉登記後，將系爭三筆土地所有權應有部分各四分之一，移
轉登記為被上訴人所有。無非以：系爭坐落宜蘭縣羅東鎮○○段第四二一號土地重測
前為竹林段二二三號、坐落宜蘭縣五結鄉○○段第一三三九、一四五二號土地重測前
則為同鄉○○○段四一三、四三七｜九號，均於四十一年間，以於四十年十一月十七
日買賣原因登記為林笑所有，被上訴人並持有系爭土地所有權狀及林笑之印鑑章、印
鑑證明及辛○○等之印鑑證明。林笑於七十年十月五日死亡，其夫陳大財於七十七年
六月間去世，林萬亦於七十二年三月四日死亡。上訴人於八十年四月九日辦畢系爭土
地之繼承登記，每人各繼承應有部分四分之一。上訴人庚○○、壬○○則於八十年四
月二十四日將如附表一、二所示之十二筆土地應有部分贈與上訴人辛○○、己○○，
於八十年六月五日辦畢贈與登記等情，為兩造所不爭，亦有土地登記簿謄本、戶籍謄
本可稽。依證人林梅即林笑之姊、代書林尚達、佃農陳梅、謝鳳鐘、謝光庸、謝金
鐘之證詞，及林笑之夫陳大財於林笑死亡後與甲○、林萬簽訂合約書之內容，並林笑
生前已將土地所有權狀、印鑑章、印鑑證明交付甲○、林萬等情以觀，堪認被上訴人
主張包括系爭三筆土地在內之十二筆土地，係甲○、林萬、林笑三人於四十年間合資
購買為公同共有，並信託登記於林笑名下，五十八年間林笑復將其公同共有權利讓與
林萬、甲○，惟仍繼續登記在林笑名下云云，係屬真實。林萬死亡後，其遺產由被上
訴人乙○○、戊○○、丁○○、丙○○繼承，林萬、甲○、林笑間之信託關係，因林
笑死亡而終了，林笑之繼承人即上訴人負有返還該信託土地之義務，林萬之信託物返
還請求權，由被上訴人乙○○、戊○○、丁○○、丙○○繼承，被上訴人於八十年六
月二十九日起訴請求返還信託物，時效尚未完成。上訴人庚○○、壬○○將其繼承所
得之系爭三筆土地應有部分各四分之一，贈與辛○○、己○○，並為所有權移轉登記
，即屬侵害被上訴人信託物返還請求權，被上訴人依民法第二百四十四條規定請求撤
銷上開贈與行為，並塗銷該贈與登記後，本於信託物返還請求權，請求上訴人將系爭
三筆土地所有權移轉登記為被上訴人所有，為有理由，應予准許。被上訴人於第一審
請求上訴人按被上訴人甲○應有部分八分之一，戊○○、丁○○、丙○○、乙○○應
有部分各三十二分之一移轉系爭土地登記分別共有，嗣請求上訴人將系爭土地應有部
分四分之一移轉登記為被上訴人所有，核屬﹁減縮應受判決事項之聲明﹂，並無不合
等詞，為其判斷之基礎。
按數人按其應有部分，對於一物有所有權者，為共有人；各共有人之應有部分不明者
，推定其為均等，民法第八百十七條第一、二項定有明文，此係分別共有；依法律規
定或依契約，成一公同關係之數人，基於其公同關係，而共有一物者，為公同共有人
；各公同共有人之權利，及於公同共有物之全部，亦為同法第八百二十七條第一、二
項所明定，此係公同共有。前者共有人不必成立一公同關係，而係依其應有部分對共
有物享有其權利；後者係公同共有人必須成立一公同關係，其權利及於全部公同共有
物。二者截然不同。故倘無公同關係存在，而任意邀集數人購買產業，縱令約定為公
同共有，亦不得成立公同共有。系爭土地，係被上訴人甲○、被上訴人乙○○、戊○
○、丁○○、丙○○之被繼承人林萬、及上訴人之被繼承人林笑三人於四十年間合資
購買為公同共有，並信託登記於林笑名下，五十八年間林笑復將其公同共有權利讓與
林萬、甲○，惟仍繼續登記在林笑名下，為原審確定之事實。果係如此，甲○、林萬
、林笑三人間公同共有系爭土地之公同關係為何？此系爭土地之信託登記是否為基於
公同關係而成立之法律關係？原審胥未調查審認，即為上訴人不利之判斷，已屬可議
。又苟係如此，被上訴人所得請求返還者應係為公同共有物之系爭土地，則被上訴人
請求上訴人移轉系爭土地登記為被上訴人﹁所有﹂所指為何？究為公同共有？抑分別
共有？就此被上訴人所為之聲明及陳述，顯有不明瞭或不完足，原審未為適宜之闡明
，命被上訴人敘明或補充，殊有未合。倘被上訴人係請求移轉系爭土地與被上訴人分
別共有，在應有部分不明之情形下，依民法第八百十七條第二項規定，應推定為應有
部分均等；若係請求移轉系爭土地與被上訴人公同共有，為公同共有人之被上訴人對
系爭土地之全部均有公同共有之權利。被上訴人於此二情形是否應受羈束？且此二種
情形與原來之聲明相比較，可否認係﹁減縮應受判決事項之聲明﹂而非聲明之變更？
亦非無疑。上訴論旨，指摘原判決不當，求予廢棄，非無理由。
據上論結，本件上訴為有理由。依民事訴訟法第四百七十七條第一項、第四百七十八
條第一項，判決如主文。
中      華      民      國    九十二    年      六      月     三十     日
                              最高法院民事第六庭
                                  審判長法官  吳  正  一
                                        法官  劉  福  來
                                        法官  鄭  玉  山
                                        法官  黃  義  豐
                                        法官  徐  璧  湖
      右正本證明與原本無異
                                              書  記  官
中      華      民      國    九十二    年      七      月     十八     日
                                                                       ：


司法院資訊處製作；財團法人民間司法改革基金會備份。
